---
title: "TD1 - Les variables catégorielles et numériques"
author: "Alexis Ruffault"
date: "21/07/2021"
output:
  html_document: 
    number_sections: yes
    toc: yes
    toc_depth: 2
    toc_float: true
editor_options: 
  chunk_output_type: console
---

```{r setup, include=FALSE}

#packages
library(knitr)

## Global options
options(max.print="75")
knitr::opts_chunk$set(
	echo = TRUE,
	message = FALSE,
	warning = FALSE,
	cache = TRUE,
	comment = NA,
	prompt = FALSE,
	tidy = TRUE
)

library(tidyverse)
library(readxl)
library(readr)
library(forcats)
library(naniar)
library(table1)

#data
pappo <- read_excel("PAPPOdata.xlsx")

```

# Les "règles" du cours

Le cours est composé de fichiers au format RMarkdown (`.Rmd`) qui contiennent à la fois du texte (parfois mis en forme avec le langage Markdown, qui s'apparente parfois au HTML), et des *chunks* (gris) qui contiennent du code R.

Dans le projet R "Stats R - Ruffault", vous trouverez également un fichier au format Excel (`PAPPOdata.xlsx`), un fichier CSV (`ChaBITT-BDD_determinants-Basket.csv`) et 2 fichiers au format RData (`prebla-dataset.rda` et `evirap-dataset_HEC1.rda`) que nous utiliseront plus tard.

Dans ce cours, vous apprendrez d'abord à importer un jeu de données et à faire quelques manipulations dessus, pour ensuite les exporter au format `.rda`. 

Ensuite, vous apprendrez à mener différentes analyses statistiques, à appliquer en fonction de la question à laquelle vous voulez répondre, et en fonction de la nature de vos données.

Dans tous les cas, faites les exercices les uns après les autres, dans l'ordre, pour ne rien louper.

## Les bons réflexes

Il faut toujours que vous travailliez dans le projet "Stats R - Ruffault" (vous pouvez vérifier que vous êtes bien dedans en regardant tout en haut à droite de votre fenêtre RStudio).

Il ne faut surtout pas que le dossier du projet R sur lequel vous travaillez soit dans le bureau de votre ordinateur : mettez-le dans un dossier de vos documents.

**Si vous avez des erreurs**

- relisez attentivement votre code
- vérifiez que les packages sont bien installés (`install.packages`) et appelés (`library`)
- lisez l'aide du package ou de la fonction que vous utilisez
- demandez à google
- appelez moi pour que je regarde avec vous

**Quand vous avez terminé de travailler sur un projet R, pensez toujours à faire dans l'ordre**

- Sauvegardez votre script (son titre ne doit pas être rouge)
- Fermez tous les onglets en haut à gauche
- `Session > Clear workspace...`
- `Session > Restart R`
- Cliquez sur le nom du projet en haut à droite de la fenêtre puis `Close project`
- Fermez RStudio

**Quand vous revenez sur votre script plus tard**

- Cliquez sur le fichier qui est au format `.Rproj`
- Dans RStudio, dans le panneau `Files`, cliquez sur le fichier au format `.Rmd` sur lequel vous voulez travailler
- Lancez le script

Vous pouvez mettre des `#` devant les lignes de scripts que vous ne voulez pas lancer.

# Le jeu de données PAPPO

L'étude **PAPPO** s'intéressait aux liens entre les capacités de pleine conscience et la motivation à pratiquer des activités physiques. L'article de cette étude est disponible ici : https://doi.org/10.1007/s12671-015-0467-7

Les participants (des jeunes adultes) étaient invités à répondre à une batterie de questionnaires psychométriques et à renseigner certaines informations socio-démographiques. Le questionnaire **BREQ** (*Behavioral Regulation toward Exercice Questionnaire*) mesurait la motivation à pratiquer des activités physiques, et le questionnaire **IPAQ** (*International Physical Activity Questionnaire*) mesurait le niveau d'activité physique des participants. Les capacités de pleine conscience étaient mesurées également, mais vous ne les trouverez pas dans le jeu de données `pappo`.

Dans le jeu de données `pappo`, vous trouverez les variables suivantes :

- `NUM` le numéro des participants
- `AGE` l'âge en années
- `SEX` le sexe (`H` pour les hommes et `F` pour les femmes)
- `TAI` la taille en centimètres
- `POI` le poids en kilogrammes
- `SPO` la pratique de sport en club (`O` pour oui et `N` pour non)
- `BREQ_AMOT` l'amotivation (absence de motivation)
- `BREQ_REXT` la motivation extrinsèque
- `BREQ_RINTR` la régulation introjectée
- `BREQ_RIDEN` la régulation identifiée
- `BREQ_INTR` la motivation intrinsèque
- `IPAQ_V_D` le nombre de jours par semaine à pratiquer des activités physiques intenses
- `IPAQ_V_M` le nombre de minutes par jour à pratiquer des activités physiques intenses
- `IPAQ_M_D` le nombre de jours par semaine à pratiquer des activités physiques modérées
- `IPAQ_M_M` le nombre de minutes par jour à pratiquer des activités physiques modérées
- `IPAQ_W_D` le nombre de jours par semaine à marcher au moins 10 minutes
- `IPAQ_W_M` le nombre de minutes par jour à marcher au moins 10 minutes
- `IPAQ_S` le nombre de minutes passées assis au cours d'une journée

# Premières manipulations

> Après chaque manipulation, faire un `summary` des variables manipulées ou créées (`summary(pappoX$variable)`, remplacez X par le bon numéro de jeu de données) pour vérifier que tout à bien fonctionné.

**TIPS**

- L'ensemble des *TIPS* vous permettent de mobiliser vos connaissances en recherche dans l'aide RStudio et sur les différents sites internet d'entraide (accessibles notamment via Google)

## Vérifier la base de données

> **Exercice** : Vérifiez la structure de chaque variable. Assurez-vous que les variables numériques soient bien numériques, et que les variables catégorielles soient bien des facteurs. Faites les modifications nécessaires si vous remarquez quelque chose.

**TIPS**

- la fonction `summary` peut être utile pour vérifier que les variables catégorielles sont bien des facteurs (`SEX` et `SPO`)
- la fonction `class` également
- pour faire des modifications dans le jeu de données `pappo`, la fonction `mutate` (et `mutate_if`) du `tidyverse` peut être utile
- le package `forcats` est également utilisé pour travailler sur les paramètres des facteurs

```{r datamanagement1}

# Pour ne pas écraser le jeu de données pappo, créez un jeu de données pappo2


```

## Corriger les erreurs

> **Exercice** : La variable `IPAQ_S` devrait être une variables numérique, et les valeurs `NSP` devraient être considérées manquantes. Faites les modifications nécessaires.

**TIPS**

- c'est pas super de modifier le fichier Excel, même si c'est très simple
- le package `naniar` peut être très utile
- pensez à faire en sorte que la variable `IPAQ_S` soit bien numérique

```{r datamanagement2}

# Pour ne pas écraser le jeu de données pappo2, créez un jeu de données pappo3


```

## Calculer de nouvelles variables (numériques)

> **Exercice** : Nous aurons besoin de connaître l'indice de masse corporelle (variable `IMC`) des participants, leur niveau d'autodétermination (variable `RAI`), et leur dépense énergétique par semaine (variable `IPAQ_T`). Ajoutez donc ces variables dans le jeu de données `pappo`.

**TIPS**

- la fonction `mutate` vous sera très utile
- l'IMC est en kg/m2
- le niveau d'autodétermination se calcule avec un coefficient -3 pour l'amotivation, -2 pour la motivation extrinsèque, -1 pour la régulation introjectée, +2 pour la régulation identifiée et +3 pour la motivation intrinsèque
- la dépense énergétique se calcule en multipliant le nombre de minutes par le nombre de jours de chaque intensité d'activité physique, avec un coefficient 8 pour les activités intenses, 4 pour les activités modérées et 3.3 pour la marche

```{r datamanagement3}

# Pour ne pas écraser le jeu de données pappo3, créez un jeu de données pappo4


```

## Créer des facteurs (variables catégorielles)

> **Exercice** : Nous souhaitons créer des catégories de participants en fonction de leur `IMC` et de leur `RAI`. Pour l'`IMC`, nous souhaitons créer 4 groupes de participants en créant variable `IMC4c` (facteur) : les niveaux du facteur seront `maigreur`, `normal`, `surpoids` et `obese`. Pour le `RAI`, nous souhaitons créer 2 groupes de participants en créant la variables `RAI2c` (facteur) : les individus présentant des motivations `controlee` et les individus présentant des motivation `autonome`. Ajoutez donc ces variables dans le jeu de données `pappo`.

**TIPS**

- la fonction `mutate` vous sera très utile
- les fonctions `factor` et `if_else` ou `case_when` aussi
- Maigreur si l'IMC est strictement inférieur à 18.5
- Poids normal si l'IMC est supérieur ou égal à 18.5 et strictement inférieur à 25
- Surpoids si l'IMC est supérieur ou égal à 25 et strictement inférieur à 30
- Obèse si l'IMC est supérieur ou égal à 30
- Motivation contrôlée si le RAI est inférieur ou égal à 0
- Motivation autonome si le RAI est strictement supérieur à 0

```{r datamanagement4}

# Pour ne pas écraser le jeu de données pappo4, créez un jeu de données pappo5


```

# Créer un premier tableau pour voir les tendances

> **Exercice** : On s'intéresse maintenant aux différences entre les hommes et les femmes, pour les variables suivantes `AGE`, `IMC`, `IMC4c`, `SPO`, `RAI`, `RAI2c` et `IPAQ_T`. Créez un tableau pour visualiser les tendances.

**TIPS**

- le package `table1` peut être utile

```{r table1}


```

# Et pour terminer...

> Maintenant que votre jeu de données et propre et complet, vous pouvez écraser l'objet `pappo` par l'objet `pappo5`. Puis il est conseillé d'enregistrer l'objet `pappo` au format `.rda`. Nommez ce fichier `pappo-dataset.rda`.

**TIPS**

- le format `.rda` permet de conserver le format des données telles qu'elles ont été paramétrées dans R : les facteurs seront bien reconnus comme des facteurs lors de l'ouverture du fichier `.rda`
- la fonction `save` sera utile pour enregistrer l'objet `pappo` au format `.rda`

```{r saving the dataset}


```

**Production de votre TD en HTML**

Si vous faites `Knit` puis `Knit to HTML`, vous devriez avoir un fichier HTML dans votre dossier "Stats R - Ruffault" avec l'ensemble du cours mis en forme et tous vos codes et sorties R (ce qui est habituellement dans la console).